臺灣高等法院臺南分院民事判決　94年度上易字第46號
上　訴　人　甲　○
被 上訴 人　丙○○○
上列當事人間請求侵權行為損害賠償事件，上訴人對於中華民國
九十四年一月十日臺灣臺南地方法院第一審判決（九十三年度訴
字第三五四號）提起上訴，本院於民國九十四年四月十二日言詞
辯論終結，判決如下：
    主  文
上訴駁回。
第二審訴訟費用由上訴人負擔。
    事  實
甲、上訴人方面：
一、聲明：求為判決：(一)原判決廢棄。(二)被上訴人應給付上訴人
    新台幣（下同）九萬元。(三)第一、二審訴訟費用由被上訴人
    負擔。
二、陳述：除與原判決記載相同者，茲引用之外，補稱：
    按事實真相只有一個，被上訴人竟用下列矛盾之陳述內容行
    使告發權，當然對上訴人名譽有損。茲細繹如下：
  (一)被上訴人曾於民國（下同）九十一年六月二十日在法務部調
    查局南部地區機動工作組（下稱南機組）製作檢舉筆錄時，
    先指稱：「我朋友胡晶台（現更名為「乙○○」）夫婦於八
    十三年間因妨害風化案件遭警查獲，胡晶台遂請我找到甲○
    ，欲透過甲○擺平官司，我將此事告訴甲○，他允諾幫忙後
    ，胡晶台乃交給我八萬元由我轉交甲○收受」等語，接續又
    稱：「（問：前述你致送甲○八萬元之時間、地點、金錢來
    源為何？）我們當場詢問甲○若要擺平官司需要花費多少金
    錢？甲○當場表示要十萬元，胡晶台遂當下將十萬元交給我
    ，我在車內將十萬元交給甲○」等語，前者謂上訴人並無在
    場，且乙○○係出於主動交付八萬元，後者則稱上訴人在場
    ，且乙○○係出於上訴人之意而交付財物，金額為十萬元，
    是則被上訴人前後告發內容互相矛盾，並與其於九十一年十
    一月八日在臺灣台南地方法院檢察署（下稱台南地檢署）檢
    察官詢問：「甲○有無跟你說他要如何擺平官司？」時，答
    稱：「當初甲○說找李衍志律師當辯護人。」，又證稱：「
    後來我與乙○○商量之後，決定給甲○十萬元。」等語，另
    於原審法院證稱：「我朋友是拿十萬元給我，當時甲○說不
    用這麼多錢。」等語不符，益見被上訴人前後告發內容為不
    實。
  (二)參以訴外人乙○○於九十一年八月七日南機組第一次筆錄稱
    ：「當時我與我朋友丙○○○談及我遭移送情形，他向我表
    示他有認識台南地檢署甲○，可以透過他的關係向檢察官活
    動，以擺平官司。」更顯見被上訴人在外利用上訴人名義詐
    騙金錢，有損上訴人之名譽。
  (三)又被上訴人於九十一年六月二十日在南機組制作檢舉筆錄稱
    上訴人於八十三年間有將配偶黃月碧名義所有之惠勝實業公
    司股票一張（一仟股）交付被上訴人賣出，得款作為返還詐
    欺款之用；但惠勝實業公司股務代理人亞洲證券股份有限公
    司九十三年九月三日（九三）亞股代字第三七六號函指稱上
    訴人之配偶黃月碧自該公司上市迄今，均非該公司股東，足
    見被上訴人上開所指不實，有損上訴人之名譽。而此益徵被
    上訴人在原審答辯聲明時指上訴人所援引之筆錄，係一派胡
    言云云，並非屬實，且違反民事當事人禁反言之基本原則，
    不足採取。
三、證據：除援用第一審所提證據外，並補提亞洲證券股份有限
    公司九十三年九月三日（九三）亞股代字第三七六號函文一
    份為證，及聲請傳訊證人乙○○。
乙、被上訴人方面：
一、聲明：求為判決：(一)駁回上訴。(二)第二審訴訟費用由上訴人
    負擔。
二、陳述：除與原判決記載相同者，茲引用之外，補稱：
    否認有在外利用上訴人名義詐騙金錢，亦無損及上訴人名譽
    之侵權行為。被上訴人係據實告發，而上訴人涉犯詐欺罪嫌
    經台南地檢署以九十一年度偵字第一二六四號、九十二年度
    偵字第一二四六起訴，並經原審法院以九十二年度易字第一
    六七號刑事判決判處有期徒刑八月，嗣提起上訴，亦經鈞院
    以九十二年度上易字第五七一號刑事判決駁回其上訴而確定
    在案。
三、證據：援用第一審所提證據。
    理  由
一、程序部分：
    按訴之變更或追加，非經他造同意，不得為之。但第二百五
    十五條第一項第二款至第六款情形，不在此限；又訴狀送達
    後，原告不得將原訴變更或追加他訴。但有下列各款情形之
    一者，不在此限：(一)請求之基礎事實同一者。(二)擴張或減縮
    應受判決事項之聲明者；民事訴訟法第四百四十六條第一項
    、第二百五十五條第一項第二款定有明文。查上訴人於原審
    起訴時係請求被上訴人應給付五十一萬元，及法定遲延利息
    。嗣上訴本院後，於上訴狀及本院九十四年四月十二日言詞
    辯論時僅請求給付九萬元（見本院卷第七頁、第七十四頁）
    ，核屬減縮應受判決事項之聲明，依上開規定應予准許，合
    先敘明。
二、本件上訴人起訴主張；被上訴人就訴外人乙○○交付之金額
    是多少、是其自己主動交付抑係上訴人授意、交付金錢時上
    訴人是否在場等同一事實，竟於刑案偵審中作下列內容不同
    之指述：於九十一年六月二十日在南機組製作檢舉筆錄時
    ，被上訴人先稱：「我朋友胡晶台夫婦於八十三年間因妨害
    風化案件遭警查獲，胡晶台遂請我找到甲○，欲透過甲○擺
    平官司，我將此事告訴甲○，他允諾幫忙後，胡晶台乃交給
    我八萬元，由我轉交甲○收受」。於九十一年六月二十日
    同日被上訴人對調查員接續所詢：「前述你致送甲○八萬元
    之時間、地點、金錢來源為何？」，被上訴人答稱：「我們
    當場詢問甲○若要擺平官司需要花費多少金錢？甲○當場表
    示要十萬元，胡晶台遂將十萬元交給我，我在車內將十萬元
    交給甲○」。於九十一年十一月八日在台南地檢署，被上
    訴人證稱：「後來我跟乙○○商量之後決定給甲○十萬元。
    』檢察官問：「甲○有無跟你說他要如何擺平官司？」被上
    訴人答稱：「當初甲○說找李衍志律師當辯護人。」於九
    十二年四月二十三日在原審證稱：「我朋友是拿十萬元給我
    ，當時甲○說不用這麼多錢。」等語；參以訴外人乙○○於
    九十一年八月七日南機組第一次筆錄稱：「當時我與我朋友
    丙○○○談及我遭移送情形，他向我表示他有認識台南地檢
    署甲○，可以透過他的關係向檢察官活動，以擺平官司。」
    等語，益見被上訴人在外利用上訴人名義詐騙金錢，致上訴
    人受有精神及名譽之重大損害。因本於侵權行為之法律關係
    求為判命被上訴人應給付上訴人九萬元之判決等語。
三、被上訴人則以：上訴人犯罪之事實已經其錄音，而錄音帶由
    南機組送交檢察官，檢察官起訴後，上訴人並經法院判刑確
    定，伊係據實告發，並無在外利用上訴人名義詐騙金錢，亦
    無損及上訴人名譽之侵權行為等語，資為抗辯。
四、兩造對於上訴人涉犯詐欺罪嫌經台南地檢署以九十一年度偵
    字第一二六四號、九十二年度偵字第一二四六號起訴，並經
    原審法院以九十二年度易字第一六七號刑事判決判處有期徒
    刑八月，嗣提起上訴，亦經本院以九十二年度上易字第五七
    一號刑事判決駁回其上訴而確定在案，及被上訴人與訴外人
    乙○○於上開刑案偵審中有作如上訴人所主張上列內容之告
    發及證詞等情，並不爭執，復有上開刑案偵審筆錄（置放卷
    宗外）及本院九十二年度上易字第五七一號刑事判決書（見
    原審卷第三一至三七頁）各一份在卷足參，堪信為真實。至
    上訴人雖主張被上訴人於八十二年十月間在台南市，以上訴
    人名義向訴外人乙○○詐欺，及於上開刑案偵審中作上列不
    實之陳述，致上訴人之名譽及精神受有損害等語，惟為被上
    訴人所堅決否認，並以前揭情詞置辯。則兩造爭執要點在於
    被上訴人於上開刑案偵審中所為如上訴人所主張上列內容之
    告發或證詞，是否對上訴人造成名譽及精神上之侵權行為損
    害。經查：
  (一)按名譽為人格之社會評價，名譽有無受侵害，應以社會上對
    其評價是否貶損以為斷。若不法侵害他人之身體、健康、名
    譽或自由者，被害人雖非財產上之損害，亦得請求賠償相當
    之金額，民法第一百九十五條第一項前段固定有明文。次按
    當事人主張有利於己之事實者，就其事實有舉證之責任，民
    事訴訟法第二百七十七條前段定有明文。本件上訴人主張被
    上訴人對其有侵權行為，惟為被上訴人所堅決否認，則依上
    開條文規定及舉證責任分配原則，應由上訴人就其主張有利
    於己之事實，即被上訴人對其有侵權行為，負舉證責任。
  (二)上訴人甲○原係台灣高雄高等行政法院政風室主任，其於八
    十二年十月任職台灣高等法院高雄分院檢察署政風室主任期
    間，因有台南市民乙○○、黃千珍夫婦涉嫌妨害風化案件，
    遭台南市警察局第四分局查獲報請台南地檢署檢察官偵辦，
    透過被上訴人向上訴人請求協助處理官司事宜，上訴人見有
    機可乘，竟意圖為自己不法之所有，在台南市乙○○住處，
    向被上訴人及訴外人乙○○誆稱：渠曾擔任台灣台南地方法
    院檢察署政風室主任之職務，關係良好，可代為擺平官司云
    云，並要求提供十萬元之活動費，致使訴外人乙○○陷於錯
    誤，乃經由被上訴人將十萬元轉交給上訴人做為活動款項，
    被上訴人遂在台南市○○路與忠義路口於車上將十萬元交給
    上訴人，上訴人收受後表示會儘量幫忙，並當場退還二萬元
    給被上訴人做為退佣（該二萬元經訴外人乙○○同意而由被
    上訴人留用）。事後上訴人以一萬五千元之代價委請李衍志
    律師為乙○○夫婦所涉之妨害風化案件辯護，惟卻向被上訴
    人誆稱：業將六萬元交給剛由檢察官轉任律師在高雄執業之
    李衍志律師，並由他居間運作云云。嗣上開案件經臺灣台南
    地方法院檢察署檢察官偵查後，乙○○夫婦不但被提起公訴
    ，且經原審法院各判處有期徒刑七月，經上訴本院刑事庭後
    ，則經判決上訴駁回，乙○○緩刑五年而確定。被上訴人因
    認上訴人涉有詐欺罪嫌，乃向上訴人追討其所收取之款項，
    惟上訴人表示只願意退還二萬元，遂將其配偶黃月碧所有之
    惠勝實業公司股票一張（一仟股）交由被上訴人於八十三年
    四月二十一日出售得款三萬三千九百五十元，該款除由被上
    訴人退還二萬元給訴外人乙○○外，餘款則由被上訴人以現
    金送至上訴人住處交還其本人。迨至九十一年八間起，被上
    訴人數度要求上訴人退還上開活動費餘款給訴外人乙○○，
    上訴人因恐東窗事發乃答應退款，乃分別於同年九月二日、
    九月十一日及十一月七日，在其住處退還三萬元、一萬五千
    元、八千元之現金，並由被上訴人收取後交還給訴外人乙○
    ○等情，業據被上訴人及證人乙○○分別於上開刑案調查、
    偵查及原審審理時證述明確（見上開刑案偵他卷第十八頁至
    第二十九頁、第四十五頁至第四十七頁、原審卷第二十五頁
    以下），且互核一致；而訴外人乙○○夫妻所經營之應召站
    於八十二年九月十九日為警查獲，經台南地檢署檢察官於八
    十二年十月三十日將乙○○夫妻起訴，原審及本院刑事庭分
    別於八十三年一月十八日、同年四月十四日判處乙○○夫妻
    罪刑，乙○○宣告緩刑五年確定在案，此有原審法院八十二
    年度易字第四一八六號及本院八十三年度上易字第四九０號
    刑事判決書各一份在卷可稽（見上開刑案本院卷第一一六頁
    以下），自屬真實。另八十三年四月十九日確實有一惠勝實
    業公司股票存入被上訴人證券帳戶內乙情，為上訴人所是認
    ，且該股票於八十三年四月二十一日交割所得三萬三千九百
    五十元存入被上訴人存款帳戶後，被上訴人當天就提出現金
    三萬三千九百五十元等情，亦有被上訴人所提出之證券存摺
    、存款存摺影本各一份在卷足參（見上開刑案偵他卷第三十
    頁至第三十五頁）；再酌以上訴人委請李衍志律師為乙○○
    夫婦所涉之妨害風化案件辯護乙情，亦據證人李衍志亦於上
    開刑案調查及偵查中到庭具結屬實（見上開刑案偵他卷第五
    十一頁、偵一卷第十三頁背面、第十四頁），堪認上訴人有
    收取上開活動費，且於乙○○夫妻經法院判處罪刑確定後，
    有由被上訴人經手退還訴外人乙○○該活動費之事實至明。
    故上訴人辯稱：我沒有允諾代為擺平官司，亦無在台南市○
    ○路與忠義路口於車上向被上訴人及訴外人乙○○收受十萬
    元云云（見本院卷第七六頁），不足採取。又上訴人雖另辯
    稱：其將配偶黃月碧所有之惠勝實業公司股票一張交給被上
    訴人，係因被上訴人向伊購買云云，非但為被上訴人所堅決
    否認，且衡諸常情，八十二年間，經由集中市場買入股票之
    交易手續費為千分之一．四二五，若以被上訴人於八十三年
    四月二十一日賣出得款三萬三千九百五十元之數額計算，其
    買入手續費不到五十元，則被上訴人若有意投資惠勝實業公
    司股票，當可自集中市場買入而僅須支付五十元不到之手續
    費即可，應無花費四千五百元手續費向上訴人購買股票之理
    。因之，上開交付惠勝公司股票予被上訴人，不是出賣股票
    ，而是退還活動費，事證已明。至亞洲證券股份有限公司九
    十三年九月三日（九三）亞股代字第三七六號函文僅能證明
    上訴人配偶黃月碧非該公司股東，但無法證明其無持有該公
    司之證券，且既未將之存入集保帳戶，則系爭證券之所有人
    自非黃月碧名義，然此與上訴人上開詐欺事實之認定無直接
    關係，尚難作為上訴人有利認定之依據。再者，被上訴人係
    在台南市○○路與忠義路口於車上將十萬元交給上訴人，上
    訴人收受後表示會儘量幫忙，並當場退還二萬元給被上訴人
    做為退佣，此據被上訴人及訴外人乙○○於上開刑案調查及
    原審偵審中到庭具結屬實（見上開刑案偵他卷第十八至二九
    頁、第四五至四七頁、原審卷第二十五頁以下），則被上訴
    人於上開刑案偵審中證稱乙○○所交付之金額雖有八萬元及
    十萬元，以其有無將其中二萬元之退傭金算入而有不同，實
    無矛盾之處，上訴人亦難執作為自己有利抗辯之依據。
  (三)又上訴人因上開詐欺取財之行為，經台南地檢署以九十一年
    度偵字第一二六四號、九十二年度偵字第一二四六號提起公
    訴後，並經原審法院以九十二年度易字第一六七號刑事判決
    判處有期徒刑八月，嗣提起上訴，亦經本院以九十二年度上
    易字第五七一號刑事判決駁回其上訴而確定在案，並經原審
    法院依職權取調上開刑事案件之偵查及刑事歷審卷宗核閱屬
    實。雖本件被上訴人於上開刑事案件告發或作證時，因時間
    太久，致記憶無法巨細靡遺無訛，亦合於情理，且證人乙○
    ○於本院到庭證稱：其於九十一年八月七日在南機組供述筆
    錄是實在的，上訴人有跟被上訴人到我住處了解案情，當時
    上訴人表示活動費要十萬元等語無訛在卷（見本院卷第四九
    、五０頁），因之，尚難以上訴人上開主張遽認被上訴人所
    述不實或有利用上訴人名義在外詐騙金錢之行為。此外，上
    訴人復未能舉證證明被上訴人有何侵權行為。況上訴人確實
    有如上所述之犯行存在，其名譽依社會上對其評價，衡諸經
    驗法則，並不因事後被上訴人於上開刑案偵審中有為如上訴
    人所主張上列內容之告發或證詞，而有貶損，應堪認定。
五、綜上所述，本件上訴人主張被上訴人在上開刑事案件告發或
    作證時所述不實或有利用上訴人名義在外詐騙金錢之行為，
    為不足採，被上訴人抗辯其係據實告發作證，並無有損及上
    訴人名譽之侵權行為等語，應屬可信。從而，上訴人本於民
    法第一百八十四條第一項規定訴請被上訴人應給付上訴人九
    萬元，於法不合，不應准許，應予駁回。原審為上訴人敗訴
    之判決，於法並無不合。上訴人上訴意旨指摘原判決不當，
    求予廢棄改判准如上訴聲明所示，為無理由，應駁回其上訴
    。
六、又兩造其餘攻擊防禦方法，於本判決之結果並無影響，無庸
    一一論述，併予敘明。
七、據上論結，本件上訴為無理由，依民事訴訟法第四百四十九
    條第一項、第七十八條，判決如主文。
中    華    民    國    94    年    4     月    26    日
                  民事第五庭    審判長法  官　張世展
                                      法  官  蘇清恭
                                      法  官  王浦傑
上為正本係照原本作成。
不得上訴。
中    華    民    國    94    年    4     月    26    日
                                      書記官　廖英琇
　　　　　　　　　　　　　　　　　　　　　　　　　Ｊ
